最高法院刑事判決　　　　　　　　　　　　　　　　八十八年度台上字第四七六號
　　上　訴　人　甲○○
　　　　　　　 DJON S.
　　選任辯護人　謝家健律師
右上訴人因盜匪案件，不服台灣高等法院中華民國八十七年九月三十日第二審更審判
決（八十七年度上重更(二)字第六二號，起訴案號：台灣板橋地方法院檢察署八十六年
度偵字第一三三一三號），提起上訴，本院判決如左：
    主  文
上訴駁回。
    理  由
本件原判決認定上訴人甲○○係印尼國人，因來台謀職不順，缺錢花用，遂萌生意圖
為自己不法所有強劫之犯意，於民國八十六年六月十七日上午十一時三十分許，持其
所有刀刃長十七公分之水果刀乙把，前往台北縣三重市○○路○段一九二號萬泰銀行
提款機前，見被害人葉汪巾立正在提領現款新台幣（下同）九萬元，乃以右手持上開
水果刀，趨前抵住被害人右後腰部，並喝令不許動，再伸出左手奪取其手上現鈔，被
害人反身抵抗（其右側肘外部因而觸及刀刃遭劃傷長四公分，係強劫過程所致之結果
）緊抓現鈔不放，上訴人為達強劫竟萌殺人之犯意，以右手所持水果刀猛力刺入被害
人腹部，刀刃沒入其體內八公分，傷及肝臟及下腔靜脈外部，致使其不能抗拒，並隨
即用左手奪取其手上現款九萬元後往三重市○○街方向逃逸，旋為萬泰銀行執勤警員
蔡富奇發現，追至三重市○○街一六八號門前，予以逮捕，並在其身上搜出九萬元及
水果刀一把。被害人經送醫急救，延至同日中午十二時三十分許，不治死亡等情。係
以上開事實，訊據上訴人供認在上述時、地，因為劫財而持水果刀劫取九萬元，以右
手持水果刀抵住被害人右後腰部，再伸出左手奪取現款，被害人轉身抵抗緊抓現款不
放，遂以所持之水果刀刺入被害人之腹部，造成被害人死亡不諱，其於案發之初，在
警訊時供承：「我從其後面搶該九萬元，因葉汪巾立反抗，我即持預持於手上之水果
刀往葉女之腹部刺殺一刀，使該葉女倒地」（見偵查卷第三頁），嗣於檢察官偵查中
復自白：「我想搶她（指死者）的錢，我抽出腰際間所帶的水果刀，在她領完錢還
沒轉身之前，我持刀抵住她的右後腰際，我叫她不要動，但她反身過來，而且還反抗
，拿著錢一直往後退，我搶她的錢，她緊抓不給我，我一刀刺她腹部（中間靠右位置
）。」（見相驗卷第八頁）。並經被害人之夫葉忠文指訴不移，且經警員蔡富奇、參
與圍捕之證人徐元發、許楦達供證屬實。上訴人劫財殺人之過程，亦經提款機所裝設
之攝影機拍錄，有錄影帶一卷扣案可證，第一審法院並已播放錄影帶，證實上訴人確
有刺殺被害人之動作，復有勘驗筆錄及照片附卷可稽（見一審卷第四七頁、第四八頁
），且有上訴人所有之水果刀一把扣案，及發還所劫金錢之贓物認領保管單一紙附卷
為憑。被害人係遭多發銳器刺砍創右側乳房下五公分處，由右往左，由前往後，略由
下往上，深八公分，傷及肝臟及下腔靜脈外部，右側肘外部亦遭砍傷四公分，送醫不
治死亡等情，除經台灣板橋地方法院檢察署檢察官督同檢驗員魏南榮相驗屬實，製有
勘驗筆錄、相驗屍體證明書及拍下照片十張外，並會同台灣高等法院檢察署法醫中心
法醫師解剖鑑定無訛，有該中心（八六）高檢醫鑑定字第○四六二號鑑定書可稽。參
以本件刀刃沒入體內深達八公分，傷及肝臟，若非貼身用力猛刺，不會如此之深，其
有殺人之故意及行為，至為明顯。為其所憑之證據及認定之理由。而以上訴人所辯：
伊沒有殺被害人之故意，伊祇是要搶錢而已云云，無非飾卸之詞，為無足採，在理由
內予以指駁。並說明強盜而故意殺人罪，並不以故意殺人犯行係出於預定之計劃為必
要，祇須行為人在行劫之際故意殺人為已足，亦即凡係利用實施強盜之時機，而故意
殺人，兩者有所關聯者，即應依該罪處罰，至於故意殺人與強盜之間是否有犯意聯絡
關係，自非所問。本件上訴人於強劫之際，遭被害人反抗，為達強劫之目的竟萌生殺
人之犯意，以所持水果刀猛力刺入被害人之身體要害部位－腹部後劫財離去，被害人
經送醫救治無效死亡，核上訴人所為係犯懲治盜匪條例第二條第一項第六款之強劫而
故意殺人罪。又被害人右肘外部劃傷四公分，係被害人翻身時劃到上訴人所持之水果
刀，業據上訴人於偵查中供明，足見被害人右肘外部被劃傷，乃上訴人實施強劫行為
之當然結果，並非上訴人另有傷害之故意，上訴人祇成立強盜而故意殺人之罪，無刑
法第二百七十七條第一項之適用。因而撤銷第一審科刑判決，適用懲治盜匪條例第二
條第一項第六款、第八條，刑法第三十七條第一項、第三十八條第一項第二款，論上
訴人以強劫而故意殺人罪，審酌上訴人與被害人素不相識，且無怨隙，竟在光天化日
之下，持刀劫財竟而殺人等一切情狀，認上訴人罪無可逭，應與世永久隔絕，爰量處
死刑，並宣告褫奪公權終身，扣案之水果刀一把，係上訴人所有供犯罪所用之物，業
據其供述在卷，應依法宣告沒收，至上訴人所劫現款九萬元，已發還被害人之夫葉忠
文，故不再諭知發還被害人。經核於法尚無違誤。上訴意旨略以：上訴人僅略能聽中
文，並不識中文文字，警訊及檢察官偵查時未用通譯，上開筆錄既係以非法方法取得
，則其陳述非真意之自白；原審八十七年九月八日當庭播放錄影帶，但未製作勘驗筆
錄，竟引用第一審法院之勘驗筆錄，亦非適法；上訴人實無殺人之故意，係因被害人
轉身倒下而碰到上訴人所持刀子，原判決未予以審酌，又未審酌刑法第五十七條、第
五十九條之情狀適當量刑；審判筆錄內，雖蓋用橡皮圖章，內載刑事訴訟法第九十五
條法官應告知被告之事項，但原審選任辯護人並未聞法官有如上之告知，亦有不適用
法則之違法云云。惟查：上訴人供稱：「父母皆華人，會講中文、英文、印尼文，不
會台語（改稱一點點）。」（見一審卷第十頁背面），且有其書寫之中文字可證（見
一審卷第十二頁背面、第十三頁正面、第三九頁背面），況警訊筆錄係由外事警察劉
建志會同製作，經劉建志在筆錄上簽名（見相驗卷第三頁背面），上訴人於原審並未
對警訊、偵訊之筆錄，有不懂中文、不會中國話（國語）製作之異議，自不容至本院
始藉此執以指摘警訊、偵訊之製作有何違法取得；錄影帶經第一審法院播放製有勘驗
筆錄，並拍下照片（見一審卷第四七頁、第四八頁）原審踐行調查證據之程序予以提
示辯論後，採為判決之資料，自無不合。上訴人所持刀器刺入被害人腹部之行為，為
上訴人所供認（見上更(二)卷第六二頁背面），究竟上訴人係有殺人之故意？抑或無殺
人之犯意？乃問題癥結所在，原審依調查證據所得資料，認定上訴人有殺人之犯意，
係事實審法院採證認事之職權，已在判決內詳述其所憑證據及得心證之理由，並無不
合；又量處刑度如何，亦經審酌刑法第五十七條之情狀，原判決已予以說明，並無缺
失；又審判期日之訴訟程序專以審判筆錄為證，刑事訴訟法第四十七條定有明文。訊
問被告應先告知刑事訴訟法第九十五條所列各事項，屬訴訟程序之問題，且不影響於
判決結果，原審審判筆錄已載明法院已告知刑事訴訟法第九十五條所列各事項，不得
作為上訴之理由。上訴意旨任意指摘原判決有違法諸事項，難認有理由，應予駁回。
據上論結，應依刑事訴訟法第三百九十六條第一項，判決如主文。
中      華      民      國    八十八    年      一      月    二十九    日
                              最高法院刑事第一庭
                                  審判長法官  施  文  仁
                                        法官  陳  炳  煌
                                        法官  張  淳  淙
                                        法官  林  錦  芳
                                        法官  洪  文  章
      右正本證明與原本無異
                                              書  記  官
中      華      民      國    八十八    年      一      月    二十九    日
